【裁判字號】    95,台上,2894
【裁判日期】    950525
【裁判案由】    偽造文書等罪
【裁判全文】
最高法院刑事判決            九十五年度台上字第二八九四號
    上  訴  人
    即 自訴 人  乙○○
                丙○○
                        5
                丁○○
                        樓
    上  訴  人  戊○○
                        7樓
    上  訴  人
    即  被  告  甲○○
                        號2樓.
    選任辯護人  胡文英律師
    被      告  己○○
                庚○○
                        號2樓.
上列上訴人等因自訴人等自訴被告等偽造文書等罪案件，不服台
灣高等法院中華民國九十二年二月二十七日第二審判決（八十九
年度上訴字第一三八八號，自訴案號：台灣台北地方法院八十八
年度自字第三九八號），提起上訴，本院判決如下：
    主  文
原判決關於甲○○、庚○○、己○○部分均撤銷，發回台灣高等
法院。
其他上訴駁回。
    理  由
一、撤銷發回部分（即乙○○、丙○○自訴甲○○、己○○、庚
○○部分）：
原判決關於甲○○、己○○、庚○○部分認定：被告甲○○於民
國八十一年五月間，就其負責之「八國實業股份有限公司」（下
稱八國公司）辦理增資為新台幣（下同）二千五百萬元，明知其
收受股東股款分別為上訴人（即自訴人）乙○○一百五十萬元、
上訴人（即自訴人）丙○○二百八十萬元（繼承其父林可璣繳納
之股款）、上訴人戊○○二百萬元（其中一百萬元為上訴人即自
訴人丁○○所出），而於同月十七日辦理申請八國公司之變更登
記事項時，將不實股東繳款明細，登載於其業務上作成之股東繳
納股款明細表充作證明，委託不知情之案外人即會計師孟廣源依
該公司於合作金庫松山支庫帳號00000000000000存款紀錄、股東
繳納股款明細表，製作八國公司變更登記資本額查核報告書，並
在該報告書上簽證證明，出具不實之查核報告書，旋連同變更登
記申請書等資料，向該主管機關即台北市政府建設局，申請公司
之變更登記為所收之股東股款合計乙○○為八十七萬五千元、林
可璣為二百五十萬元、戊○○為一百七十五萬元，致台北市政府
建設局核准變更登記，足生損害於乙○○、丙○○等人及政府主
管機關對於公司管理之正確性。因而撤銷第一審科刑之判決，改
判仍論處甲○○行使業務登載不實文書罪（處有期徒刑四月，如
易科罰金，以三百元折算一日）。另以乙○○、丙○○於第一審
自訴意旨略稱：乙○○、丙○○因受被告甲○○之邀投資八國公
司，其中乙○○投資二百萬元，戊○○投資二百萬元，丙○○與
其父林可璣共計投入二百八十萬元，詎被告甲○○圖謀不法利益
，未依約定出資，虛懸孫強一、林秀、吳非士等人頭股東，列名
登記占有公司股份及股權，獨攬公司經營權，未曾召開股東會及
董事會，假造會議紀錄及各類表冊，偽造乙○○、丙○○等之簽
名，且短報各股東投資股款，侵占自訴人等之股款，並勾結股東
己○○，私自任命為公司總經理，自八十一年五月十八日起，長
時間配合甲○○管理公司業務，被告庚○○乃甲○○之配偶，任
公司監察人，明知違法，不為舉發，且庚○○、己○○兩人均未
出資，竟虛列為股東，應為共犯，認庚○○、己○○與甲○○三
人共犯刑法第三百三十九條第一項之詐欺罪、第二百十六條、第
二百十一條之行使偽造私文書罪、第三百四十二條第一項之背信
罪及第三百三十五條第一項侵占罪云云，惟經審理結果，則以該
部分均不能證明甲○○、庚○○、己○○犯罪，而對甲○○不另
為無罪之諭知，對被告庚○○、己○○部分則撤銷第一審諭知無
罪之判決，改判仍諭知己○○、庚○○均無罪。
惟查：(一)審理事實之法院對於被告有利及不利之證據，應一律
注意，詳為調查，綜合全案證據資料，本於經驗法則以定其取捨
，並將取捨證據及得心證之理由於判決內詳為說明；故證據雖已
調查，而尚有其他部分並未調查，仍難遽為被告有利或不利之認
定。又證據證明力之強弱，法院固有自由判斷之權，惟判斷證據
力仍應受證據法則之限制，且法院對證據取捨之自由裁量必須保
持其合理性；倘判斷取捨違背經驗法則、論理法則，或其證據判
斷，與事理顯有矛盾，即屬判決適用法則不當。本件依自訴狀及
八十八年六月三十日自訴補充理由狀所載，自訴人乙○○、丙○
○指稱被告甲○○以孫強一、吳非士、林秀等為人頭，占取股權
以侵吞渠等實質出資，而虛偽列載孫強一等為掛名假股東，孫強
一、吳非士、林秀等人實質上並未出資；甲○○並填具孫強一之
住所為林可璣之住所於上開公司增資登記用之股東繳款明細，甲
○○係以虛列人頭，並偽造股東會議紀錄而占取股權之憑證（見
自訴狀第四、五頁、第一審卷第九八頁至九九頁反面）各等語。
經查卷附股東繳款明細所列載股東孫強一之住所為：台北市松山
區○○○路○段一三八巷九號二樓之五，而該址乃為丙○○及其
被繼承人林可璣之住所（見第一審卷第十八頁），則乙○○、丙
○○指被告甲○○就該孫強一部分係屬虛列，其有關之文件均有
不實，似非無憑；究竟有無孫強一其人？又股東會之會議紀錄是
否真正？均非無疑。此攸關被告甲○○、己○○、庚○○等有無
冒用孫強一等人名義為投資人及股東會議紀錄之真偽，而涉犯偽
造私文書罪嫌，原判決未予調查審認，亦未說明不予調查之理由
，即就被告等被訴偽造私文書部分為無罪之諭知，自有應於審判
期日調查之證據未予調查及理由不備之違誤。（二）自訴人乙○
○、丙○○指訴被告庚○○、己○○於八十五年間辦理增資時，
就登記為八國公司之股東，均未實際出資，而係與甲○○共謀，
以甲○○向自訴人乙○○、丙○○溢收之投資款，供作庚○○、
己○○之投資款占有股權等語；雖經己○○供稱伊亦投資五百萬
元云云。惟依卷內所附上海商業銀行之八國公司00000000000000
帳戶，似無該項投資之記載（見第一審卷第一三六至一四０頁）
，則自訴人乙○○、丙○○指稱己○○與庚○○均未出資，且與
甲○○共謀而虛列股東占取股權等語，似非全然無憑。則上開八
國公司之集資帳戶在辦理增資期間之進出情形，即與被告庚○○
、己○○是否知情甲○○虛列人頭占有股份，與甲○○共涉行使
偽造私文書、侵占、詐欺至有關係；原審未深入究明，遽行判決
，即有證據調查未盡之違誤。以上或為上訴意旨指摘所及，或為
本院得依職權調查之事項，應認原判決關於甲○○、己○○、庚
○○部分，有撤銷發回更審之原因。至於原判決其他有裁判上一
罪關係部分（包括其他敘明不另為無罪諭知部分），自訴人起訴
認與發回部分有裁判上一罪關係，基於審判不可分原則，應併予
發回。
二、上訴駁回部分：
（一）甲○○上訴部分：
按刑事訴訟法第三百七十六條所列各罪之案件，經第二審判決者
，不得上訴於第三審法院，為該法所明定。本件原判決論處上訴
人（即被告）甲○○行使業務登載不實文書部分罪，核屬刑事訴
訟法第三百七十六條第一款之案件。依首揭說明，既經第二審判
決，自不得上訴於第三審，上訴人甲○○就此部分猶復提起上訴
，顯為法所不許，應予駁回。又此部分經乙○○、丙○○上訴部
分，業經本院撤銷發回，併予敘明。
（二）丁○○上訴部分：
按刑事訴訟法第三百七十七條規定：上訴於第三審法院，非以判
決違背法令為理由不得為之，是提起第三審上訴，應以原判決違
背法令為理由，係屬法定要件；如果上訴理由書狀並未依據卷內
訴訟資料具體指摘原判決不適用何種法則或如何適用不當，或所
指摘原判決違法情事，顯與法律規定得為第三審上訴理由之違法
情形不相適合時，均應認其上訴為違背法律上之程式，予以駁回
。自訴人丁○○上訴意旨略以：自訴人丁○○在法律上有連帶繳
交八國公司投資款之義務，係法律上承認之不記名股東，當然係
本案之直接被害人，原判決以丁○○未直接投資，非直接被害人
不得提起自訴，原判決有適用法則不當之違誤等語。
惟按刑事訴訟法第三百十九條第一項前段規定：「犯罪之被害人
得提起自訴」，同法第三百三十四條規定：「不得提起自訴而提
起者，應諭知不受理之判決」，其所謂之犯罪被害人，指因犯罪
而直接受害之人而言。原判決以自訴人丁○○自訴被告甲○○、
庚○○、己○○等共同詐欺、偽造文書、侵占，背信等罪嫌，認
自訴人丁○○非直接被害人，而撤銷第一審判決，改判諭知丁○
○自訴不受理，業經於理由內說明：本件自訴人丁○○係以自訴
人戊○○之名義投資，並非與被告甲○○交涉而直接參與投資之
人，且觀之卷附八國公司股東繳款明細表所載，丁○○並非八國
公司股東，其於本件自訴事實，顯非直接被害人，自不得提起自
訴等語（見原判決正本第七至八頁）。經核於法並無違誤。又依
卷附八國公司之公司登記資料，該公司並無無記名股東之股份（
見第一審卷第十六至十九頁），且依卷內資料，丁○○與戊○○
均稱戊○○投資之二百萬元，其中一百萬元為丁○○所投資，則
丁○○與八國公司並無直接投資關係，即丁○○與八國公司間並
無權利義務關係，丁○○上訴意旨稱其係不記名股東，係有誤會
，自非適法之第三審上訴理由。丁○○之上訴為違背法律上之程
式，予以駁回。
（三）、戊○○上訴部分：
按當事人對於下級法院之判決有不服者，得上訴於上級法院，刑
事訴訟法第三百四十四條第一項定有明文；是對下級審法院之判
決得上訴於上級法院者，除法律特許者外，自以受判決之當事人
為限。本件上訴人戊○○雖於第一審對被告等提起自訴，但經第
一審法院判決後，戊○○並未上訴於第二審法院，即非原判決受
判決之當事人，其竟提起第三審上訴，其上訴自非合法，應予駁
回。又本件自訴人分別於九十二年三月十八日及二十日提起上訴
，係在九十二年九月一日新法實施之前，依當時之規定，原未強
制規定委任自訴代理人，是本件自不受嗣後刑事訴訟法第三百十
九條第二項修正，強制委任自訴代理人規定之影響，附此敘明。
據上論結，應依刑事訴訟法第三百九十七條、第四百零一條、第
三百九十五條前段，判決如主文。
中    華    民    國  九十五  年    五    月  二十五  日
                      最高法院刑事第十二庭
                          審判長法官  林  永  茂
                                法官  洪  文  章
                                法官  蘇  振  堂
                                法官  蕭  仰  歸
                                法官  何  菁  莪
      本件正本證明與原本無異
                                      書  記  官
中    華    民    國  九十五  年    五    月   三十   日
                                                      Ｑ


司法院資訊處製作；財團法人民間司法改革基金會備份。
